【裁判字號】    94,易,1050
【裁判日期】    950911
【裁判案由】    賭博
【裁判全文】
臺灣臺南地方法院刑事裁定             94年度易字第1050號
公  訴  人  臺灣台南地方法院檢察署檢察官
被      告  甲○○
選任辯護人  劉錦勳律師
            蔡青芬律師
            賴鴻鳴律師
被      告  乙○○
選任辯護人  王進輝律師
上列被告等因賭博案件，爭執證據能力之有無，本院裁定如下：
    主    文
本件公訴人於附件即九十四年度偵字第四五二三號起訴書所主張
之各項證據，均無證據能力。
    理    由
壹、按被告未經審判證明為有罪確定前，推定其為無罪。犯罪事
    實應依證據認定之，無證據不得認定犯罪事實；無證據能力
    、未經合法調查之證據，不得作為判斷之依據，刑事訴訟法
    第一百五十四條第二項、第一百五十五條第二項分別定有明
    文。而本件公訴人認被告甲○○、乙○○涉有賭博犯嫌，無
    非是以下列證據為其論據：甲、人證部分：被告乙○○於
    民國九十四年三月十七、十八日及九十四年三月二十四日，
    於警訊及檢察官訊問時之自白及證詞；被告甲○○於九十
    四年三月十八、十九日，分別於警訊及檢察官訊問時之自白
    及證詞；證人郭秀珠於九十四年三月二十一日，於警訊及
    檢察官訊問之證詞；證人黃秋榮於九十四年十一月二日，
    於警訊及檢察官訊問之證詞；乙、物證及書證部分：黃翠
    雲持有之活期存摺及代收票據紀錄簿；黃翠雲持有之雜記
    紙張；乙○○持有之賭場日報表；乙○○持有賭場帳冊
    ；甲○○持有之麻將牌二副；甲○○持有之賭具籌碼壹
    袋；甲○○所用，放在服務處之陳榮鈴帳戶存摺影本；
    甲○○所使用，乙○○管理之陽信銀行常勝發帳戶存摺；
    通訊監察譯文等。
貳、被告甲○○、乙○○及其辯護人與公訴人就前揭證據有無證
    據能力之主張：
  一被告甲○○、乙○○及其辯護人抗辯前揭證據均無證據能力
    之意旨略為：首先，被告甲○○、乙○○及其辯護人抗辯本
    案監聽（即監聽貪瀆案件部分）之通訊監察書之記載，無從
    辨別監察對象與監察案由有無一定之關連性，實與書面許可
    原則有明顯的違背，應無證據能力；此外，本件賭博部分之
    監聽超出原來核定之罪名範圍，屬他案監聽，且本件賭博部
    分之監聽不符合通訊保障及監察法第五條之列舉重罪原則，
    難認其違法取得之監聽具有證據能力。其次，渠等又抗辯被
    告乙○○係被偵查機關非法逮捕，其於逮捕後受訊問所得之
    供述證據均無證據能力。最後，渠等復抗辯由違法通訊監察
    所取得之通訊監聽譯文所衍生之搜索取得之證據，及以違法
    通訊監察所取得之監聽譯文，及其所衍生應無證據能力之證
    據為基礎，訊問被告或證人所獲得之陳述或證詞，具無證據
    能力。
  二公訴人則於九十五年五月十四日以九十五年度蒞字第四二二
    四號提出之補充理由書主張：首先，檢察官於核發通訊監察
    書時，就其中「監察對象」欄得僅記載身分證字號或其他代
    號即可，並無須具體表明被監察人之姓名。其次，本案雖原
    係以「貪污治罪條例」之案由核發通訊監察書，惟刑事訴訟
    法第一百五十二條有「另案扣押」之規定；而搜索扣押行為
    對於受處分人之強制力較之通訊監察行為為重，則舉重以明
    輕，如有偵查犯罪權限之人於合法實施通訊監察時，發現監
    察對象涉有其他犯罪情事者，其通訊監察所得之資料，自亦
    得為他案部分之犯罪證據之用，故該譯文應有證據能力。最
    後，被告乙○○係於搜索時當場收受應於同日到庭之傳票命
    令乙紙，且後經警詢、偵訊後，檢察官並未當庭逮捕聲請羈
    押，是以可知被告乙○○當日係因「傳喚」到案，而非遭「
    拘提」或「逮捕」，被告乙○○既未經逮捕，程序上即無所
    謂「非法逮捕」之違背法定程序情事可言，是以偵查機關依
    法訊問被告取得之證據，應有證據能力。
參、按所謂證據能力，係指證據得提出於法庭調查，以供作認定
    犯罪事實之用，所應具備之資格，此項資格必須證據與待證
    事實具有自然關聯性，符合法定程式，且未受法律之禁止或
    排除，始能具備，此有大法官釋字第五百八十二號解釋理由
    書可參。是以，本案前揭證據是否具有證據能力，關鍵在於
    該證據是否係依法定程序而取得。經查，本件偵查機關取得
    前揭證據之原因及過程如下：本件偵查機關於九十四年三月
    八日、十一日及十二日，持臺南地方法院檢察署於九十四年
    三月七日所核發丙○惟讓監續字第○○○二三二號通訊監察
    書，對被告甲○○、乙○○涉嫌犯「貪瀆」案件實施監聽時
    ，發現被告乙○○另涉嫌犯「賭博」案件。本件偵查機關遂
    於同年月十六日持該「通訊監察譯文」（即前揭「乙、物證
    及書證部分：」之證據）向本院聲請搜索票，而於翌日（
    十七日）上午九時許，至被告乙○○位於高雄縣岡山鎮之住
    處執行搜索，當場扣得前揭「乙、物證及書證部分：
    」之證據。被告乙○○於搜索時並當場收受應於
    同日到庭（檢察署）之傳票乙紙。嗣後，被告乙○○旋由調
    查員帶至多處疑為賭場之處所為調查，並於同日上午十二時
    許，被調查員移送至臺南地檢署接受訊問，因而取得前揭「
    甲、人證部分：」之證據。本件偵查機關復基於該「通訊
    監察譯文」，分別傳喚被告甲○○、證人郭秀珠及黃秋榮至
    臺南地檢署接受訊問，因而取得前揭「甲、人證部分：
    」之證據。是以，前揭公訴人於起訴書主張之證據，均係
    以該「通訊監察譯文」為基礎所取得之衍生性證據；此外，
    被告乙○○於九十四年三月十七、十八日之自白及證詞，係
    受偵查機關逮捕（是否為逮捕，詳如後述）後，受警詢及檢
    察官訊問而取得之證據。基於上述，前揭證據取得是否合法
    ，主要爭點在於該「通訊監察譯文」及「逮捕程序」合法與
    否，合先敘明。
肆、基於上述，前揭公訴人於起訴書主張之證據，各該證據是否
    具有證據能力，茲分述如下：
  一關於「通訊監察譯文」部份：
    (一)按世界人權宣言第十二條規定：「任何人之生活、家庭、
      住所或通訊不容無理侵犯，其榮譽及信用亦不容侵害。任
      何人為防止此種侵犯或侵害，有權受法律保護」，因此，
      世界各國為重視此項基本人權之保障，乃紛紛於各該國之
      憲法中，明列秘密通訊自由及隱私權為憲法所保障之基本
      人權之一，用以彰顯該等人格法益之不可侵害性，及其普
      世之價值。而我國亦為符合前開世界民主國家為保障人民
      基本隱私權及秘密通訊自由之旨意，爰於憲法第十二條規
      定，人民有秘密通訊之自由；惟考量通訊科技設備，經常
      為犯罪之人持之供作犯罪聯絡之工具，基於維護社會秩序
      及保護公共利益，審酌公益及私益之均衡，依憲法第二十
      三條比例原則之要求，自得以法律限制之；我國於八十八
      年七月十四日經總統公布施行之通訊保障及監察法，即係
      本諸上旨而制定，尤其該法第一條、第二條、第五條第一
      項前段，分別規定「為保障人民秘密通訊自由不受非法侵
      害，並確保國家安全，維持社會秩序，特制定本法」、「
      通訊監察，除為確保國家安全、維持社會秩序所必要者外
      ，不得為之；前項監察，不得逾越所欲達成目的之必要限
      度，且應以侵害最少之適當方法為之」、「‧‧‧，不能
      或難以其他方法蒐集或調查證據，得發通訊監察書」，即
      均係在指出通訊監察對人民法益之侵害性甚鉅，是故為達
      成刑事訴追之目的，所實施用以侵害人民權利之手段間，
      自應嚴守比例原則，以兼顧人民權利保障及訴追公益。至
      於通訊監察於之核准及實施，究竟應具備何種正當程序之
      基本要求，所取得之證據，方具證據之適格性，除如前述
      ，應以憲法比例原則作為審酌之基礎外，依通訊保障及監
      察法之規定，尚須遵守下列之正當程序要件：
      1.列舉重罪原則：即實施通訊監察，必須被告或犯罪嫌疑
        人符合該法第五條所列舉之重罪（包含最輕本刑為三年
        以上有期徒刑之罪或部分刑法各論中之罪，或違反證券
        交易法第一百七十一條之罪、洗錢防制法第九條第一項
        、第二項之罪等等）。
      2.相關性原則：即監聽之手段與犯罪偵查之目的間須具有
        關連性，即該法第五條第一項前段所規定：「‧‧‧，
        有相當理由可信其通訊內容與本案有關，‧‧‧。」，
        是若無相當之理由及證據可資顯示被告或犯罪嫌疑人之
        通訊內容與本案有關連性者；尤其，在無法釋明實施監
        聽之場所或設備係供犯人進行犯罪之用下，自不得僅因
        被告或犯罪嫌疑人與該人熟識，即任意對與犯罪無關連
        性之人實施監聽。
      3.書面許可原則：為了使監聽的實施有明確的依據及界限
        ，該法第十一條規定，通訊監察書應記載下列事項：一
        、案由及涉嫌觸犯之法條。二、監察對象。三、監察通
        訊種類及號碼等足資識別之特徵。四、監察處所。五、
        監察理由。六、監察期間及方法。七、聲請機關。八、
        執行機關等項目。故實施監聽時，對於監聽票上已明確
        記載執行之範圍及界限，自不得逾越，而對於上開法定
        應踐行之要式行為，若未具備，執行機關自不得實施監
        聽，否則等同是無通訊監察書所實施之非法監聽，其違
        反通訊保障及監察法在於確立以法律保留原則之要求，
        作為捍衛人民憲法基本權利之目的，自甚明確。
      4.一定期間原則：通訊監察因對人民隱私權之侵害甚鉅，
        因此實施監察行為，應受一定期限之規範；我國通訊保
        障及監察法第十二條即明確揭示上開原則，並規定除涉
        及國家安全之監聽，每次不得逾一年外，依該法第五條
        所列舉之重罪而實施之監聽，每次不得逾三十日；又有
        繼續監察之必要者，雖得於期間屆滿前，重新聲請，但
        期限屆滿前，已無監察之必要者，應即停止監察，以保
        障人權；是若已無證據可資顯示有繼續監察之必要時，
        自應即停止監察，申言之，監聽之執行以能達成監聽目
        的之最短期間為原則，以避免違法他案監聽。
      5.監聽通知原則：按「告知及聽聞」係正當法律程序原則
        之核心內容，故實施監聽時，雖不能通知受監聽人，然
        監聽結束後，為能使受監聽人得知監聽之相關事項，以
        憑保有事後對監聽行為是否違法有請求救濟之機會及管
        道，依該法第十五條及通訊保障及監察法施行細則第二
        十二條之規定，執行機關應於監察通訊結束後，七日內
        以書面通知受監察人，以維護其權益；又上開監聽之通
        知，是否具有強制性，違反將生何種法律效果，雖立法
        例上容有爭議，然觀之我國通訊保障及監察法第十五條
        之內容，即明確規定「執行機關於監察通訊結束時，『
        應』‧‧‧，通知受監察人。」顯見我國立法例上係採
        強制通知主義甚明，而有鑑於強制通知主義立法之緣由
        ，均係考量為了使通訊監察透明化，藉以監督監聽機關
        ，並免除人民疑慮，並賦於受監察人有事後救濟之機會
        ，而為上開之規定，因此，若監聽程序違反上開強制通
        知規定，既已因違反告知及聽聞之正當程序，自難認適
        法；另該法第十五條雖於但書規定：「有妨害通訊監察
        目的之虞或不能通知者，經通訊監察書核發人許可後，
        不在此限（即可不為通知）」；惟究其實質內涵，並非
        在阻斷受監聽人其應受正當法律程序原則保障之機會。
        申言之，若通訊監察實施後，有關妨害通訊監察目的之
        虞之原因已然消滅，或事後已然知悉受監察人住居何處
        ，即應依該法第十五條之意旨，通知受監察人，以避免
        其請求救濟之管道喪失，否則，該項未為通知受監察人
        之消極不作為，勢必會因違反憲法第十六條有關人民均
        有藉由訴訟救濟之管道，以尋求權利受侵害之救濟機會
        之旨不符，而難認程序無瑕疵。
      6.此外，依通訊保障及監察法第四條之規定，雖監聽之對
        象，包含被告或犯罪嫌疑人以外，有發送、傳達、收受
        通訊、提供通訊器材、處所之人在內，惟上開之人既非
        具被告或犯罪嫌疑人之身分，是故對其實施監聽，於要
        件上自應受較為嚴格之限制，並應符合前開1.至5.所揭
        示之正當法律程序之要求自不待言。
      7.基上所述，並參酌最高法院八十七年度台上字第四０二
        五號、九十一年度台上字第二九０五號判決所揭示「刑
        事訴訟之目的，固在發現真實，藉以維護社會安全，其
        手段則應合法純潔、公平公正，以保障人權；倘證據之
        取得非依法定程序，而法院若容許該項證據作為認定犯
        罪事實之依據有害於公平正義時，因已違背憲法第八條
        、第十六條所示應依正當法律程序保障人身自由、貫徹
        訴訟基本權之行使及受公平審判權利之保障等旨意（司
        法院大法官會議釋字第三八四、三九六、四一八號等解
        釋部分釋示參考），自應排除其證據能力。準此，實施
        刑事訴訟之公務員對被告或訴訟關係人施以通訊監察，
        如非依法定程序而有妨害憲法第十二條所保障人民秘密
        通訊自由之重大違法情事，且從抑制違法偵查之觀點衡
        量，容許該通訊監察所得資料作為證據並不適當時，當
        應否定其證據能力。」及「證據之取得若非依法定程序
        ，則應就人權保障與公共利益之均衡維護，依比例原則
        予以衡量，以決定該項非法定程序取得之證據，應否賦
        予證據能力。」之旨，本院認為若實施通訊監察，有違
        前開所述之基本原則或要件，且有妨害憲法第十二條所
        保障人民秘密通訊自由之重大違法情事，抑有進者，如
        容許此項證據可以作為證據使用，不僅將使刑事訴追之
        利益，已然凌駕在人民憲法上之基本人權，且刑事訴訟
        程序所要求之手段廉潔性亦將無從確保，是本院於上開
        情形下，自應將通訊監察之譯文內容，予以排除在證據
        適格性之外，先此敘明。
    (二)惟按，偵查機關於合法通訊監察過程中偶然、無意地監聽
      到與本案無關之通訊內容，而涉及「受監聽對象所犯監聽
      票所未記載之犯罪行為」或「非監聽票所載之第三人所為
      之其他犯罪行為」之犯罪事實時，檢察官能否以此等通訊
      監察所獲取之資料作為追訴該「犯罪事實」之證據，刑事
      訴訟法並無明文規定。若將此種監聽一概以其違反前述通
      訊保障及監察法揭櫫之列舉重罪原則、相關性原則、書面
      許可原則之正當程序要件，固然較符合強制處分之法定原
      則、事先須經嚴格司法審查之令狀原則之要求；惟依刑事
      訴訟法第一百五十八條之四規定，實施刑事訴訟程序之公
      務員因違背法定程序取得之證據，其有無證據能力之認定
      ，應審酌人權保障及公共利益之均衡維護，且依同條立法
      理由（三）所云，違背法定程序取得證據之情形，常因個
      案之型態、情節、方法而有差異，法官須為個案斟酌，復
      參酌刑事訴訟法第一百五十二條「另案扣押」之相同法理
      ，亦即偵查便利性之要求，從而，法院在判斷此種監聽有
      無證據能力時，應分別「另案監聽」及「他案監聽」個案
      情節之不同，而有不同之認定（黃朝義教授著，【監聽】
      一文，月旦法學教室第十期，第一百零一頁以下參照）。
      1.所謂「他案監聽」則係指偵查機關為規避通訊保障及監
        察法揭櫫之列舉重罪原則、相關性原則、書面許可原則
        等正當程序要件，而惡意地利用取得之監聽票，監聽未
        能取得監聽票之其他案件之行為。故「他案監聽」不僅
        超出原核定之罪名、對象範圍而有違反通訊保障及監察
        法揭櫫之列舉重罪原則、相關性原則、書面許可原則等
        正當程序要件，而屬違法監聽，甚且偵查機關係明知故
        犯，不惜以違法手段為代價而取證，已經明顯違背公平
        審判原則（即法治國原則）之最低限度要求，故其違法
        程度重大，法院已無依刑事訴訟法第一百五十八條之四
        權衡取捨證據能力之餘地，應即認為他案監聽取得之證
        據絕對無證據能力而禁止使用。
      2.反之，所謂「另案監聽」係指偵查機關於合法通訊監察
        過程中偶然、無意地監聽到與本案無關之通訊內容，而
        涉及「受監聽對象所犯監聽票所未記載之犯罪行為」或
        「非監聽票所載之第三人所為之其他犯罪行為」之犯罪
        事實。惟另案監聽雖然亦超出原核定之罪名、對象範圍
        而有違反通訊保障及監察法揭櫫之列舉重罪原則、相關
        性原則、書面許可原則等正當程序要件之情事，但就另
        案監聽之性質而論，皆屬突然間緊急發現之犯罪事實，
        若不及時截取，將會產生稍縱即逝之遺憾，故就急迫或
        緊急之觀點而論，偵查機關仍得先行截取並加以保存，
        以待他日作為證據使用。由於此種違法監聽之違法程度
        較低，因此得列為刑事訴訟法第一百五十八條之四即「
        權衡理論」之適用對象，但須具備下列要件：
        (1)首先，原本之本案監聽行為須為「無惡意」（即須非
          屬上述之他案監聽）且「合法」之行為；
        (2)其次，參考美國學界與實務對於另案監聽合法要件之
          見解，對於偵查機關於合法監聽時偶然發現之另案證
          據，須該證據係與通訊監察書所列之罪嫌有「關聯性
          」者，始承認其容許性；而德國學說及實務則以另案
          監聽係彼邦刑事訴訟法第一百條（ａ）所列得監聽之
          罪名，或與通訊監察書所記載之罪名有關聯性者，始
          認為該另案監聽所得之證據有證據能力（吳巡龍著，
          【監聽偶然獲得另案證據之證據能力】一文，月旦法
          學教室第四十七期，第八十頁以下參照）。本院參酌
          前揭外國法制所示之法理，亦認為偵查機關另案監聽
          取得之證據，必須與通訊監察書之「案由及涉嫌觸犯
          之法條」欄所記載之罪名具有「關聯性」，或該另案
          監聽所涉之罪名係屬通訊保障及監察法第五條所列舉
          之罪名，法院始得適用刑事訴訟法第一百五十八條之
          四權衡該證據能力之有無。
    (三)依前述說明，本院基於以下理由，認為本案爭議之「九十
      四年三月十一日下午五時十四分三十二秒，被告乙○○與
      甲○○使用之0000000000號電話之監聽錄音與
      譯文」，其證據能力容有下列疑義：
      1.本件公訴人係認為被告甲○○、乙○○涉有「賭博」犯
        嫌而偵查起訴，並以前述之通訊監察譯文作為證明賭博
        犯罪事實之證據。惟查臺灣臺南地方法院檢察署於九十
        四年三月七日所核發丙○惟讓監續字第○○○二三二號
        通訊監察書之「案由及涉嫌觸犯之法條」欄僅記載「（
        貪污治罪條例）貪污治罪條例第十一條第一項」；而「
        監察對象」欄亦僅記載「密三線」。是以被告甲○○、
        乙○○及其辯護人與公訴人就該賭博部份之監聽譯文有
        無證據能力分別有如下之主張：
        (1)被告甲○○、乙○○及其辯護人之主張略以：該本案
          監聽通訊監察書之記載，無從辨別監察對象與監察案
          由有無一定之關連性，實與書面許可原則有明顯的違
          背，應無證據能力；此外，本件賭博部分之監聽超出
          原來核定之罪名範圍，屬他案監聽，且本件賭博部份
          之監聽不符合通訊保障及監察法第五條之列舉重罪原
          則，難認其違法取得之監聽具有證據能力等語。
        (2)公訴人則於九十五年五月十四日以九十五年度蒞字第
          四二二四號提出之補充理由書主張：檢察官於核發通
          訊監察書時，就其中「監察對象」欄得僅記載身分證
          字號或其他代號即可，並無須具體表明被監察人之姓
          名。本案雖原係以「貪污治罪條例」之案由核發通訊
          監察書，惟按，實施搜索或扣押時，發現另案應扣押
          之物，亦得扣押之，刑事訴法第一百五十二條定有明
          文；查搜索扣押行為對於受處分人之強制力較之通訊
          監察行為為重，則舉重以明輕，如有偵查犯罪權限之
          人於合法實施通訊監察時，發現監察對象涉有其他犯
          罪情事者，其通訊監察所得之資料，自亦得為他案部
          分之犯罪證據之用，本件檢察官既已依法填載通訊監
          察書合法實施通訊監察，則參酌前開說明，前開譯文
          應有證據能力云云。
      2.本院綜合上述被告甲○○、乙○○及其辯護律師前開法
        律之主張，及公訴人所憑之理由，依卷內相關證據，考
        量人權保障及公共利益之均衡，並審酌憲法第十二條所
        保障人民秘密通訊之自由、憲法第八條、第十六條所宣
        示應依正當法律程序保障人身自由之旨意，認定本件賭
        博部份之「通訊監察譯文」係非法監聽，侵害被告甲○
        ○、乙○○受憲法保障之秘密通訊自由，已不能依權衡
        原則取得證據能力：
        (1)首先，檢察官主張有偵查犯罪權限之人於合法實施通
          訊監察時，發現監察對象涉有其他犯罪情事者，其通
          訊監察所得之資料，得為他案部分之犯罪證據之用，
          固然與刑事訴訟法第一百五十二條「另案扣押」有其
          共通的法理基礎；然而，通訊監察與刑事訴訟法上其
          他之強制處分權諸如搜索或扣押權相較，因通訊監察
          ，係對於尚未存在之對話，預測其可能發生而予以監
          聽，且監聽電話之線路除了係提供被告使用之外，無
          關之第三人使用之可能性更高，由於監聽之不確定性
          、通訊電波之無遠弗屆、無所不及、實施過程之不透
          明性及長期反覆之特徵，致使監聽處分較之傳統上之
          搜索或扣押更具有不當侵害國民秘密通訊及隱私權之
          潛在危險（可參照陳運財著，監聽之性質及其法律規
          範一文），故以通訊監察作為偵查之手段時，更應當
          較搜索或扣押之行使，踐行更為嚴格之正常程序之要
          求，始能避免因監聽之不當使用，致侵害人民憲法上
          之基本權利，故不得逕以「搜索扣押行為對於受處分
          人之強制力較之通訊監察行為為重」為由，而基於舉
          重以明輕之法理，逕認另案監聽有證據能力。換言之
          ，另案監聽不應完全類推適用刑事訴訟法第一百五十
          二條另案扣押之規定，而應受較嚴格之限制。
        (2)其次，本件賭博部分之監聽雖有超出原來核定「罪名
          範圍（即貪污治罪條例第十一條第一項）」之違法情
          事，然而，綜觀卷內各項證據資料，本件並無證據可
          資證明偵查機關係自始為規避法定正當程序，惡意利
          用監聽被告涉嫌犯「貪污治罪條例」案件之機會，而
          監聽被告另犯「賭博」罪嫌之通訊內容。是以，此種
          偵查機關偶然、意外監聽到受監聽對象所犯通訊監察
          書所未記載犯罪事實之監聽行為，應屬「另案監聽」
          。而賭博部分之另案監聽固得依刑事訴訟法第一百五
          十八條之四權衡其證據能力，但仍必須以貪瀆部分之
          本案監聽係屬合法監聽，且貪瀆與賭博間有關聯性為
          前提。茲分別檢驗如下：
          經查，前開由臺灣臺南地方法院檢察署所核准之監
            聽票記載之「案由及涉嫌觸犯之法條」欄僅記載「
            （貪污治罪條例）貪污治罪條例第十一條第一項」
            ，而「監察對象」欄亦僅記載為「密三線」。揆諸
            前述「書面許可原則」所述，受監察之對象，依法
            當記載於通訊監察書中以釐清並特定通訊監察實施
            之對象及執行之範圍，並於通訊監察結束後，俾能
            對受監察人有所通知，並使其有救濟之管道及機會
            ，是以該通訊監察書上僅記載「密三線」，致使受
            監聽之對象為何人，其為被告、犯罪嫌疑人或二者
            以外之人，於監聽要件應受何種程度之嚴格要求，
            及通訊監察結束時執行機關應通知何人，均已無從
            辨別，顯然有違前述「書面許可原則」；此外，通
            訊監察書上僅記載「密三線」，亦無從辨別監聽對
            象與監聽案由即「（貪污治罪條例）貪污治罪條例
            第十一條第一項」間有無一定之關連性，故亦有悖
            於前述之「相關性原則」之規定，故原本監聽貪瀆
            案件之本案監聽已非屬合法監聽。
          次查，本件通訊監察書之「案由及涉嫌觸犯之法條
            」欄所記載之罪名係「（貪污治罪條例）貪污治罪
            條例第十一條第一項」，其與另案監聽被告所涉之
            「賭博」罪嫌間，犯罪情節既無類似性，二罪間亦
            無彼此相牽連而不可分之關連性，故有違「關聯性
            原則」。此外，檢察官在偵查中僅於有事實足認被
            告或犯罪嫌疑人有通訊保障及監察法第五條第一項
            各款罪嫌之一時，始得核發通訊監察書，通訊保障
            及監察法第五條定有明文；其中第一款規定：「最
            輕本刑為三年以上有期徒刑之罪。」，第二款至第
            十五款則明文列舉各種得監聽之罪名。查本件另案
            監聽之賭博案件，其法定刑僅為「三年以下有期徒
            刑，得併科三千元以下罰金」，既不符合通訊保障
            及監察法第五條第一項第一款規定之重罪，亦非屬
            同條項第二款至第十五款所列舉得監聽之罪名，故
            亦有違反「列舉重罪原則」之情事。
        (3)綜合前述，本件爭議之賭博部份「通訊監察譯文」雖
          為偶然、意外取得之另案監聽，但因貪瀆部分之本案
          監聽已非屬合法，而且另案監聽之賭博案件與貪瀆案
          件既無關聯性，又不屬於通訊及保障監察法第五條所
          列舉之重罪，無論係依據「關聯性原則」或「列舉重
          罪原則」，本院均無再適用刑事訴訟法第一百五十八
          條權衡理論之餘地，而應逕認為該賭博部份之「通訊
          監察譯文」無證據能力。
  二關於「被告乙○○於民國九十四年三月十七、十八日於警訊
    及檢察官訊問時之自白及證詞」部分：
    (一)本件公訴人係認為被告甲○○、乙○○涉有「賭博」犯嫌
      而偵查起訴，並以「被告乙○○於民國九十四年三月十七
      、十八日於警訊及檢察官訊問時之自白及證詞」作為證明
      「被告甲○○與乙○○於九十四年舊曆年前起至三月十七
      日止，在保安工業區○○○路後方之產業道路上養鵝場旁
      農舍、嘉南藥理科技大學對面二層行村莊一處鐵皮屋內，
      共同經營賭場」及「被告乙○○於九十三年舊曆年起半個
      月內，在臺南縣仁德鄉○○○街一處鐵皮屋內，單獨經營
      賭場」之犯罪事實之證據。惟被告甲○○及乙○○及其辯
      護人爭執該證據無證據能力：被告乙○○於九十四年三月
      十七日在執行搜索後，移送至地檢署前，皆由調查員帶同
      至多處地點查看，不能自由決定離去，移送至地檢署後，
      等候調查員訊問前，除不能打電話外，亦不能自由出入地
      檢署用餐，其人身自由已經遭到拘束，實質上已為逮捕。
      而此逮捕程序既非屬現行犯之逮捕，遍閱全卷亦查無「逮
      捕通知書」，無從知悉警員係依何法條規定逕行逮捕被告
      乙○○，確有非依法定程序而拘束被告人身自由之情事，
      從而，被告乙○○於九十四年三月十七日所製作之警訊筆
      錄、翌日（十八日）所製作之偵訊筆錄，均係違背法定程
      序而取得之證據等語。公訴人則以九十五年度蒞字第四二
      二四號提出之補充理由書主張：被告乙○○於搜索時並當
      場收受應於同日到庭之傳票命令乙紙，且後經警詢、偵訊
      後，檢察官並未當庭逮捕聲請羈押，是以可知被告乙○○
      當日係因「傳喚」到案，而非遭「拘提」或「逮捕」，被
      告乙○○既未經逮捕，程序上即無所謂「非法逮捕」之違
      背法定程序情事可言云云。
    (二)經本院查：
      1.按現行刑事訴訟法及相關法令之規定，執行逮捕時並無
        特定之形式與方法，凡被告之人身自由實際上、客觀上
        已遭有權逮捕之人拘束，應即認為已遭逮捕，至於實務
        上雖有於逮捕時將犯罪嫌疑人上手銬或腳鐐或戒具等措
        施，此應認係逮捕之形式之一，仍不得以此為唯一之判
        斷標準。同理亦不得僅以檢察官何時下令或交與逮捕通
        知書為準。否則，此二十四小時之起算與否，即由司法
        警察或檢察官之上手銬或下令為起點，將使人民依憲法
        所受保障之人身自由陷於不確定之狀態。是以，所謂逮
        捕應以人身自由實際上遭到拘束之時間為準至明，本院
        九十四年度偵聲字第一五五號裁定參照。
      2.次按，刑事訴訟法第一百五十八條之四之立法例是採取
        相對排除，對於實施刑事訴訟程序之公務員因違背法定
        程序取得之證據，其有無證據能力之認定，應審酌人權
        保障及公共利益之均衡維護。其增訂理由更具體提出，
        法官於個案權衡時，宜斟酌違背法定程序之情節、違背
        法定程序時之主觀意圖、侵害犯罪嫌疑人或被告權益之
        種類及輕重、犯罪所生之危險或實害、禁止使用證據對
        於預防將來違法取得證據之效果、偵審人員如依法定程
        序有無發現該證據之必然性，及證據取得之違法對被告
        訴訟上防禦不利益之程度等各種情形，以為認定證據能
        力有無之標準。其次，偵查機關所為之搜索、扣押，涉
        及人民之隱私、財產；拘提或逮捕，涉及行動自由；臨
        檢，視不同之臨檢行為，影響人民之隱私、行動自由、
        財產。隱私、自由、財產三者皆為憲法所保障之基本人
        權，具同等重要性，無輕重之不同（王兆鵬教授著，【
        新刑訴．新思維】，第七頁，二○○四年十月參照）。
        故以「侵害犯罪嫌疑人或被告權益之種類」為權衡，應
        將其種類區分所侵害者為「憲法上」之權益或「法律上
        」之權益始有實益。侵害者為「憲法上」之權益，則應
        不考慮侵害權益之輕重，法院應傾向排除證據（是否排
        除仍應綜合其他權衡因素）；侵害者為「法律上」之權
        益，則應考慮侵害權益之輕重，再確定是否排除證據（
        是否排除仍應綜合其他權衡因素）。例如未取得搜索票
        而搜索，係侵犯「憲法上」所保障之隱私權，此時應「
        傾向」排除違法取得之證據；又如警察取得搜索票後，
        未先行敲門即破門而入，此時警察違反刑事訴訟法第一
        百三十二條「抗拒搜索者，得用強制力」之規定，係侵
        犯「法律上」之權益，此時法院「得」排除違法取得之
        證據（王兆鵬教授著【新刑訴．新思維】，第十、十一
        頁參照）。
      3.查本件偵查機關於九十四年三月十七日上午九時許，持
        搜索票至被告乙○○位於高雄縣岡山鎮之住處執行搜索
        時，雖當場發給被告乙○○應於同日到庭之傳票，惟被
        告乙○○不僅須「陪同」調查員前往多處疑為賭場之場
        所，且於搜索完畢後，更被調查人員「移送」至臺南地
        檢署接受訊問，其人身自由實質上已受偵查機關之拘束
        ，而無自行到場或得自由活動或得自行離去之自由。次
        查，被告乙○○被移送地檢署後，從同年月十七日中午
        十二時起至翌日上午二時止，即已在調查人員之看管下
        ，不得享有自由打電話、上廁所、購餐、用餐之自由，
        此有證人即被告乙○○偵查中之選任辯護人黃俊達於本
        院審理時之結證可資為證（參見本院九十五年八月七日
        準備程序筆錄第五頁至第十三頁），揆諸前揭裁定之意
        旨，被告乙○○之人身自由確已受到限制，而為偵查機
        關逮捕無疑。本件偵查機關之行為既為逮捕，自應依照
        逮捕之法定要件行事始可，然被告乙○○既非通緝犯、
        現行犯，亦無符合刑事訴訟法第八十八條之一第一項所
        列各款事由之情事，偵查機關竟無令狀而逮捕被告，拘
        束其人身自由，該「逮捕」程序自屬違法，而且係違背
        憲法第八條「非經司法或警察機關依法定程序，不得逮
        捕拘禁」之規定，因而侵害被告乙○○受憲法第八條保
        障之人身自由。
      4.基於上述，本件被告乙○○於民國九十四年三月十七、
        十八日於警訊及檢察官訊問時之自白及證詞，偵查機關
        之採證程序有「違法監聽」及「違法逮捕」二項違背法
        定程序之情事。是以本件違背法定程序實施監聽及逮捕
        被告乙○○後，經訊問被告所取得之證據，自應依刑事
        訴訟法第一百五十八條之四之規定暨其立法意旨所示之
        法理認定其證據能力。爰審酌本件被告甲○○、乙○○
        涉嫌經營賭場，供人簽賭財物，以從中獲取不法利益，
        對社會經濟活動固生危害，惟本件偵查機關違背法定程
        序之情節及侵害被告權益之種類及輕重，係嚴重侵害被
        告憲法上基本權利即秘密通訊自由及個人人身自由，復
        參酌禁止使用本件利用違法監聽及違法逮捕取得之證據
        ，具有預防將來重複發生同類違法取證之效果。綜合前
        述，本院據此認為本項違法監聽及違法逮捕後所得之供
        述證據，均無證據能力。
  三其他由「通訊監察譯文」衍生之搜索取得之證據（即「乙、
    物證及書證部分：」），及以「通訊監察
    譯文」為基礎訊問被告或證人所獲得之自白或證詞（即前揭
    「甲、人證部分：」）部分：
    (一)按「證據使用之禁止」係禁止法院在審判程序中，使用將
      已經取得之特定證據；換言之，法院不得將該特定證據採
      為裁判之基礎。除此之外，「證據使用禁止」更具有放射
      效力，亦即對基於已被禁止使用之第一次證據所得之「衍
      生證據」，亦有證據使用禁止之適用，法院不得將衍生證
      據採為判決基礎。而「毒樹果實原則」即在處理衍生證據
      使用禁止之問題（林鈺雄教授著【刑事訴訟法】，上冊第
      五百三十六頁參照）。次按，所謂「毒樹果實原則」，乃
      非法取得之證據為毒樹，由該非法取得之證據所衍生之其
      他證據為毒果，不論毒樹或毒果皆不能使用為證據。其理
      論基礎為若僅禁止直接使用非法取得之證據，但不禁止間
      接使用，等於邀請執法人員以違反法律及侵害人權之方式
      取得證據（王兆鵬教授著【刑事訴訟講義（一）】，第四
      十四頁參照）。惟「毒樹果實原則」亦有例外，以避免過
      於極端，英美法常被提出之例外有：「獨立來源原則」
      係指若證據係源自於獨立、合法的來源，而非源自於非法
      取得之證據，不適用毒樹果實原則；「必然發現原則」
      係指警察雖因不法行為而發現證據，但即令無警察之不法
      行為，該證據亦必然終將發現；「稀釋原則」係指在第
      一次違法行為之後、第二次合法取得證據之前，有其他因
      素的介入，而稀釋或消除原來的違法性（王兆鵬教授著【
      新刑訴．新思維】，第三十一頁參照）。至於哪些因素之
      介入具有稀釋或消除違法性之效果，可參酌偵查機關之主
      觀意圖是否為善意作為其中一項考量標準，倘若偵查機關
      在調查本案犯罪之際，其主觀上並無調查他案之意圖，卻
      因採取某種不法行為，而意外發覺另案犯罪之存在並取得
      衍生證據，對於此等不法取得之衍生證據，於被發現之另
      案中仍有證據能力（林輝煌著【論證據排除─美國法之理
      論與實務】，第一百二十九頁參照）。
    (二)經本院查：
      1.首先，本件公訴人於起訴書所主張之各項證據中，就「
        甲、人證部分：」及「乙、物證及書證部分：
        」之證據而論，均係以賭博部分之「
        通訊監察譯文」（即前揭「乙、物證及書證部分：」
        ）為基礎所取得之衍生證據。此等衍生證據證據能力有
        無之判斷，自應適用「毒樹果實原則」加以認定。
      2.其次，該賭博部分之「通訊監察譯文」係屬應被禁止使
        用之違法通訊監察，業經認定係無證據能力（見前揭肆
        一(三)2.之說明）是為「毒樹」；而其他公訴人主張之衍
        生證據即為毒樹衍生之「毒果」。揆諸前揭「毒樹果實
        原則」之意旨，倘若監聽所得之證據因係違法取得而無
        證據能力，但以此監聽取得之證據為基礎而取得之衍生
        證據仍具有證據能力，則刑事訴訟法採取「證據禁止法
        則」之目的將會落空。是以前揭衍生證據原則上均無證
        據能力。
      3.最後，前揭證據均係源自於違法監聽所衍生，並無獨立
        、合法的來源；且如該賭博部份之違法監聽不存在，其
        他衍生證據並無必然發現之空間，是本案違法監聽而來
        的衍生證據，應無「獨立來源原則」、「必然發現原則
        」之適用。另查，本件偵查機關對被告甲○○、邱焜弘
        聲請搜索票時，除了引用前揭違法監聽所得之通訊譯文
        外，聲請書內更載明：「搜索範圍‧‧‧‧物件‧‧‧
        ‧賭博相關等資料」、「應扣押之物‧‧‧‧賭博相關
        物品」，顯見偵查機關主觀上有利用該違法通訊監察所
        取得之通訊譯文，更進一步取得其他衍生性證據之意圖
        ，其主觀意圖並非善意，又無其他因素得稀釋該違法監
        聽之違法性，是本案違法搜索而來的衍生證據，亦無「
        稀釋原則」之適用。
      4.綜上所述，前揭衍生證據之證據能力，均應適用「毒樹
        果實原則」予以排除，不得採為判決之基礎。
伍、本件公訴人於起訴書所主張之各項證據（即「甲、人證部分
    ：」與「乙、物證及書證部分
    」），分別因違背法定程序監聽、逮捕及毒樹果實原則，依
    據「證據禁止法則」均無證據能力，爰裁定如主文所示。
中    華    民    國    95    年    9     月    11    日
                  刑事第二庭  審判長法官  蘇義洲
                              法      官  洪士傑
                              法      官  徐文瑞
以上正本證明與原本無異。
本件裁定，不得抗告。
                                  書記官  王政煌
中    華    民    國    95    年    9     月    11    日


司法院資訊處製作；財團法人民間司法改革基金會備份。
